【裁判字號】    97,上,258
【裁判日期】    971029
【裁判案由】    損害賠償
【裁判全文】
臺灣高等法院臺中分院民事判決           97年度上字第258號
上  訴  人  甲○○
            乙○○
共      同
訴訟代理人  黃文崇律師
上  訴  人  南旗塑膠股份有限公司
                        6號
法定代理人  丁○○
上  訴  人  丙○○
共      同
訴訟代理人  楊振芳律師
上列當事人間損害賠償事件，上訴人對於中華民國97年6月4日臺
灣彰化地方法院97年度訴字第239號第一審判決提起上訴，本院
於民國97年10月15日辯論終結，玆判決如下：
    主  文
上訴人甲○○、乙○○、南旗塑膠股份有限公司、丙○○之上訴
，均駁回。
上訴人乙○○之追加之訴駁回。
第二審訴訟費用由兩造各自負擔（含追加之訴由上訴人乙○○負
擔）。
    事實及理由
一、上訴人甲○○、乙○○（下稱甲○○、乙○○）主張：對造
    上訴人丙○○係對造上訴人南旗塑膠股份有限公司（以下稱
    南旗公司）所僱用之司機，於民國（下同）88年11月4日中
    午12時47分左右，駕駛南旗公司所有車牌號碼S3-222號營業
    用大貨車（以下簡稱甲車），由南往北方向，行經國道1號
    高速公路219公里又100公尺北上內側車道時，應注意汽車在
    行駛途中，不得驟然或任意換車道，如欲超越前車或變換車
    道時，應先顯示方向燈告知前後車輛，並保持安全距離及間
    隔，方得超越或變換車道，而依當時天候晴、日間自然光線
    、路面乾燥無缺陷、無障礙物、視距良好等情形，並無不能
    注意之情事，其竟疏於注意其右後方外側車道，適有甲○○
    、乙○○之子王瑞毅駕駛車牌號碼SF-1560號自用小貨車（
    以下簡稱乙車）亦由南往北方向正常行駛中。丙○○未保持
    安全距離及間隔，即貿然由左前內側車道變換至外側車道，
    致由後方駛至之王瑞毅所駕乙車，因猝不及防而煞避不及，
    乃偏向右側並追撞丙○○所駕之甲車後方右側，被害人王瑞
    毅因此受有腹部鈍傷致出血性休克，於送醫途中不治死亡，
    甲○○、乙○○分別為被害人之父母，其等得依民法第一百
    八十四條、第一百九十二條、第一百九十四條之規定，請求
    南旗公司、丙○○連帶賠償甲○○支出之殯葬費新台幣（下
    同）115萬1500元、扶養費67萬1829元、精神慰藉金100萬元
    （合計為282萬3329元）；連帶賠償乙○○扶養費76萬7053
    元、精神慰藉金100萬元（合計276萬7053元），經扣除乙○
    ○已領取強制汽車責任保險金120萬元後，尚應連帶賠償乙
    ○○56萬7053元等情，求為命：南旗公司、丙○○連帶給付
    甲○○282萬3329元，連帶給付乙○○56萬7053元，及均自
    起訴狀繕本送達翌日即97年3月24日起至清償日止，按年利
    率5%計算之法定遲延利息之判決（經原審判決南旗公司、丙
    ○○應連帶給付甲○○147萬6661元本息，駁回甲○○其餘
    之訴，並駁回乙○○之訴，甲○○就其敗訴在103萬2868元
    本息範圍內聲明不服，乙○○、南旗公司、丙○○各就其等
    敗訴部分聲明不服）。
二、上訴人丙○○、南旗公司（下稱丙○○、南旗公司）則以：
    丙○○所駕駛甲車行經前開肇事路段，與王瑞毅所駕駛乙車
    發生碰撞，致王瑞毅於88年11月4日死亡，惟丙○○並無過
    失。又甲○○、乙○○請求權已罹於2年消滅時效。另其等
    請求賠償殯葬費、扶養費及精神慰藉金等金額均過高，其中
    殯葬費部分非屬必要費用等語，資為抗辯。
三、乙○○上訴請求南旗公司、丙○○連帶給付116萬7053元，
    惟其於原審僅請求南旗公司、丙○○連帶給付56萬7053元本
    息，就超過上開金額之60萬元部分，係擴張應受判決之聲明
    ，依民事訴訟法第四百四十六條第一項、第二百五十五條第
    一項第三款規定，毋需對造同意即可為之。又對於第一審判
    決之一部提起上訴時，該判決全部之確定即被阻斷，嗣後上
    訴人得於言詞辯論終結前，任意擴張其聲明，不受上訴期間
    之拘束（最高法院22年抗字第357號判例參照），甲○○原
    上訴聲明僅就原審判決駁回其43萬2868元本息部分上訴，嗣
    擴張其上訴聲明為原審判決駁回其103萬2868元本息部分上
    訴，於法有據，自得擴張其上訴聲明，合先敘明。
四、甲○○、乙○○主張南旗公司受僱人丙○○於上開時地駕駛
    甲車，應注意汽車在行駛途中，不得驟然或任意換車道，如
    欲超越前車或變換車道時，應先顯示方向燈告知前後車輛，
    並保持安全距離及間隔，方得超越或變換車道，而依當時天
    候晴、日間自然光線、路面乾燥無缺陷、無障礙物、視距良
    好等情形，並無不能注意之情事，其竟疏於注意其右後方外
    側車道，適有王瑞毅駕駛乙車亦由南往北方向正常行駛中。
    丙○○未保持安全距離及間隔，即貿然向右轉向變換車道，
    而於轉向變換車道即將完成、甲車車體已幾近全部進入外側
    車道之際，王瑞毅駕駛乙車自後方駛至，因猝不及防而煞避
    不及，乙車車身乃偏向右側並追撞甲車後方右側，乙車車身
    左側因碰撞而嚴重變形毀損，王瑞毅因此受有腹部鈍傷致出
    血性休克，於送醫途中不治死亡等事實，有道路交通事故調
    查報告表、現場圖及現場照片等件附於刑事卷可稽。而被害
    人確因本件車禍致腹部鈍挫傷致出血性休克不治死亡，業經
    台灣雲林地方法院檢察署檢察官督同檢驗員相驗屬實，製有
    勘驗筆錄、驗斷書、及相驗屍體證明書附於刑事卷足憑。又
    本件事故，經台灣省車輛行車事故覆議鑑定委員會及中央警
    察大學鑑定結果，均認丙○○駕駛甲車變換車道不當為肇事
    原因，有台灣省車輛行車事故覆議鑑定委員會意見書、中央
    警察大學95年3月6日校鑑科字第0950000734號函各一件，附
    於刑事卷足資佐證。丙○○確有過失，且其過失行為與被害
    人之死亡間具有相當因果關係。又，丙○○領有駕駛執照，
    當知高速公路及快速公路交通管制規則第十一條規定，汽車
    在行駛途中，不得驟然或任意換車道，如欲超越前車或變換
    車道時，應先顯示方向燈告知前後車輛，並保持安全距離及
    間隔，方得超越或變換車道。自應於駕車時注意遵守，且依
    肇事當時之情況（日間天候晴、道路無缺陷、無障礙物、視
    距良好），又無不能注意之情形，其竟疏未注意，致肇車禍
    ，其過失行為應為肇事原因。其有過失至為明確。而丙○○
    因此被判處業務上過失致人於死之罪刑確定在案，亦有本院
    94年度交上更(一)字第302號、最高法院96年度台上字第160 2
    號刑事判決書影本在卷可稽。復經本院調閱該刑事偵審卷全
    卷，查明屬實，丙○○確因過失侵害被害人致死，甲○○、
    乙○○上開主張為真正。南旗公司、丙○○辯謂丙○○並無
    過失云云，委無可取。
五、按因侵權行為所生之損害賠償請求權，自請求權人知有損害
    及賠償義務人時起，二年間不行使而消滅，民法第一百九十
    七條第一項前段定有明文。又關於侵權行為損害賠償請求權
    之消滅時效，應以請求權人實際知悉損害及賠償義務人時起
    算，非以知悉賠償義務人因侵權行為所構成之犯罪行為經檢
    察官起訴或法院判決為準。本件甲○○曾以丙○○，犯有過
    失致人於死罪嫌，於88年11月11日向台灣彰化地方法院檢察
    署提出刑事告訴，有刑事告訴狀在卷可憑，甲○○、乙○○
    並於89年4月間，以丙○○犯有過失致人於死罪嫌，向台灣
    彰化地方法院對丙○○提起刑事自訴，有台灣彰化地方法院
    89年度交自字第2號刑事判決在卷可憑，乙○○至97年3月7
    日始提起本件訴訟，早已逾2年時期間，其損害賠償請求權
    自已罹於時效而消滅，南旗公司、丙○○就此部分為時效抗
    辯，拒絕給付，自屬有據。乙○○主張其請求扶養費，係屬
    將來給付，未罹於時效消滅云云，不足採取。次按民法第一
    百二十九條第二項第五款規定，消滅時效因開始執行行為或
    聲請強制執行而中斷。而假扣押及假處分裁判之執行，雖僅
    係保全性質，但可認為權利人已有行使權利之明確表示，因
    此，民法第一百二十九條第二項第五款之所謂「執行行為」
    ，包括假扣押及假處分之聲請，進而為執行之行為。甲○○
    以本件丙○○不法侵害王瑞毅致死之侵權行為，聲請對南旗
    公司、丙○○為假扣押，經台灣彰化地方法院88年度裁全字
    第2131號假扣押裁定，於甲○○以50萬元供擔保，得對南旗
    公司、丙○○之財產在500萬元內予以假扣押，甲○○並提
    供擔保於88年12月21日聲請假扣押，執行法院於89年1月27
    日執行丙○○之財產，迄今仍對丙○○之財產實施假扣押。
    甲○○又以南旗公司侵權行為聲請假扣押，經台灣台南地方
    法院88年度裁全字第5838號假扣押裁定，於甲○○以20萬元
    供擔保，得對南旗公司、丙○○之財產在200萬元內予以假
    扣押，甲○○並提供擔保於88年12月28日聲請假扣押，執行
    法院於89年1月4日執行南旗公司之財產，雖南旗公司嗣提供
    200萬元而撤銷假扣押執行，經南旗公司提存200萬元為擔保
    金，並以台灣台南地方法院89年度存字第1386號提存事件提
    存在案，而撤銷假扣押執行各情，有上開民事執行卷影本在
    卷可憑，且經本院調取台灣台南地方法院88年度裁全字第58
    38號假扣押、88年度執全字第4032號執行卷查明屬實。丙○
    ○之財產仍在執行法假扣押執行中，南旗公司提供反擔保金
    200萬元，仍為假扣押效力所及，甲○○對南旗公司、丙○
    ○財產實施假扣押迄今未終結，該強制執行事件尚未終結，
    甲○○消滅時效因假扣押執行行為而中斷，其中斷事由尚未
    終止，甲○○之損害賠償請求權，尚未罹於時效消滅。南旗
    公司、丙○○辯稱執行假扣押後，執行卷宗歸檔，執行程序
    即終結，應重行起算，甲○○之請求權已罹於時效消滅云云
    ，應不可採。
六、按因故意或過失，不法侵害他人之權利者，負損害賠償責任
    。汽車、機車或其他非依軌道行駛之動力車輛，在使用中加
    損害於他人者，駕駛人應賠償因此所生之損害。但於防止損
    害之發生，已盡相當之注意者，不在此限。不法侵害他人致
    死者，對於支出醫療及增加生活上需要之費用或殯葬費之人
    ，亦應負損害賠償責任。被害人對於第三人負有法定扶養義
    務者，加害人對於該第三人亦應負損害賠償責任。不法侵害
    他人致死者，被害人之父、母、子、女及配偶，雖非財產上
    之損害，亦得請求賠償相當之金額。民法第一百八十四條第
    一項前段、第一百九十一條之二、第一百九十二條第一項、
    第二項、第一百九十四條分別定有明文。又受僱人因執行職
    務，不法侵害他人之權利者，由僱用人與行為人連帶負損害
    賠償責任。但選任受僱人及監督其職務之執行已盡相當之注
    意或縱加以相當之注意而仍不免發生損害者，僱用人不負賠
    償責任。民法第一百八十八條第一項亦有明文。本件丙○○
    因過失侵害被害人致死，丙○○為南旗公司所僱用之司機，
    丙○○於執行職務中肇致本件車禍。而甲○○為被害人之父
    ，均如前述，則甲○○自得依上開規定，請求南旗公司、丙
    ○○連帶賠償。茲審酌甲○○請求之各項金額如下：
  (一)殯葬費部分：甲○○主張為王瑞毅支出殯葬費，固據提出收
    據影本5件為證，惟其中支出誦腳尾經4500元，功德法事壇6
    萬5000元，法壇供品6000元，拜好兄弟供品5000元，回禮份
    4000元，宴席8萬5000元，香煙、飲料、酒1萬5800元，樂隊
    2萬1000元，電子琴＋孝女1萬6000元，牽亡陣9000元，佛祖
    車4000元，國樂1萬2000元，開路大鼓車6000元，罐頭禮生2
    萬4000元，鮮花籃2萬2000元，便餐14萬5000元，合計44萬
    4300元，均難認係殯葬禮俗必要之花費，應予剔除，其餘70
    萬7200元，核為習俗上所必需，應予准許。甲○○主張上開
    剔除之誦腳尾經4500元，功德法事壇6萬5000元，法壇供品
    6000元，拜好兄弟供品5000元，佛祖車4000元，開路大鼓車
    6000元，罐頭禮生2萬4000元，鮮花籃2萬2000元，係殯葬禮
    俗必要之花費云云，尚不足取。南旗公司、丙○○抗辯土葬
    棺木價格、抬棺工資、紙紮房屋及庫錢銀紙費用過高云云，
    亦不足取。
  (二)扶養費部分：甲○○主張以雲林縣95年度每年平均消費支出
    為17萬0712元，為計算扶養費數額之標準，堪認為允當。南
    旗公司、丙○○抗辯以此計算扶養費過高云云，不足採取。
    甲○○生於40年10月5日，本件車禍發生時為48歲，自承務
    農種植2分多地為生，核無不能維持生活之情形。甲○○主
    張以種植2分地之花生，每年收入僅約1萬元，不能維持生活
    云云，惟2分農地面積非小，除種植花生外，尚可種植其他
    農作物，自可維持1個人之生活，其該項主張，不可採取。
    其請求向行政院農業委員會函查每分地種植花生之年收入數
    量，核無必要。甲○○之平均餘命為25.3歲，惟依民法第一
    千一百一十七條規定，直系血親以不能維持生活為受扶養之
    要件。甲○○以務農為業，參酌所得稅法第十七條第一項第
    一款第一目所定納稅義務人之直系尊親屬年滿六十歲受納稅
    義務人扶養者得減除免稅額意旨，應認甲○○以滿60歲方合
    於受扶養之要件。南旗公司、丙○○雖以97年5月14日修正
    之勞動基準法第五十四條規定，年滿65歲始得強制退休，認
    扶養費請求應滿65歲才可請求為辯，惟該規定係勞工強制退
    休之規定，尚難以此認請求扶養費，應滿65歲方可請求，其
    等該項抗辯，不足採取。故甲○○得請求受扶養之年數為14
    年。因育有子女4名（除王瑞毅外，尚有王瑞德、王瑞斌、
    王秀娟等3名成年子女），有戶籍謄本在卷可稽。對於甲○
    ○原應負扶養義務之人，包含王瑞毅及乙○○在內共5人，
    王瑞毅即應分擔1/5之扶養義務。以甲○○請求南旗公司、
    丙○○連帶賠償扶養費之年限14年，以上開17萬0712元之1/
    5即每年3萬4142.4元之數額，按霍夫曼式計算法扣除中間利
    息後，甲○○可得一次請求之扶養費為36萬9461元（小數點
    以下四捨五入），甲○○於上開範圍內請求扶養費，應予准
    許。
  (三)非財產損害（精神慰藉金）部分：
    甲○○國小畢業，務農為生，種植花生約2分地，住在自有
    三合院平房；南旗公司則以經營塑膠為業，在台南縣官田鄉
    有土地4筆、廠房1棟；丙○○國小畢業，在彰化縣二林鎮有
    土地2筆，房屋1棟，有上開刑事案卷內之警訊筆錄及民事執
    行卷可稽。甲○○扶養王瑞毅成長至為辛勞，遽爾喪子，精
    神上相當痛苦，經審酌上開兩造之身分、資力及甲○○所受
    痛苦之程度，認甲○○得請求之非財產損害以100萬元為允
    當。南旗公司、丙○○辯稱：王瑞毅單身，非甲○○獨子，
    精神慰藉金100萬元過高云云，不足採取。
  (四)以上合計，甲○○得請求南旗公司、丙○○連帶給付207萬
    6661元。
七、又按94年2月5日修正前強制汽車責任保險法第三十條規定，
    保險人依本法規定給付之保險金，視為加害人或被保險人損
    害賠償金額之一部，加害人或被保險人受賠償請求時，得扣
    除之，又強制汽車責任險死亡給付之受益人為受害人之繼承
    人，同法第十條第二款（修正前）亦有明文。本件甲○○與
    其配偶乙○○同為受害人王瑞毅之法定繼承人，依法本應共
    同繼承該120萬元，該筆保險金已由乙○○出面領取之事實
    ，為乙○○其所自陳，該筆保險金依民法第一千一百三十八
    條第二款、第一千一百四十一條規定，應由甲○○、乙○○
    平均取得，即甲○○可取得60萬元之保險金，自應就上開賠
    償金額中扣除，甲○○主張不得扣除云云，尚屬無據。經扣
    除後，甲○○得請求南旗公司、丙○○連帶給付147萬6661
    元，從而，甲○○請求南旗公司、丙○○連帶給付147萬666
    1元，及自起訴狀繕本送達翌日即97年3月24日起至清償日止
    ，按年利率5%計算之利息，為有理由，應予准許，逾此範圍
    之請求，應予駁回。
八、綜上所述，甲○○本於侵權行為損害賠償之法律關係，請求
    南旗公司、丙○○連帶給付147萬6661元，及自97年3月24日
    起至清償日止，按年利率5%計算之利息，為有理由，應予准
    許，逾此範圍之請求（確定部分除外），應予駁回。乙○○
    之侵權行為損害賠償請求權，已罹於2年消滅時效，經南旗
    公司、丙○○為時效抗辯後，其請求權已消滅，則其本於侵
    權行為損害賠償之法律關係，請求南旗公司、丙○○連帶給
    付56萬7053元，及法定遲延利息，為無理由，應予駁回。原
    審准甲○○147萬6661元本息之請求，並依甲○○、南旗公
    司、丙○○之聲請，分別為假執行及免假執行之宣告，並駁
    回甲○○其餘請求，駁回乙○○之請求，核無不合，甲○○
    、乙○○、南旗公司、丙○○上訴論旨，仍執前詞，指摘原
    判決對其不利部分（確定部分除外），求予廢棄，均無理由
    ，應予駁回。又乙○○追加之訴請求南旗公司、丙○○連帶
    給付60萬元本息（乙○○以加計原審請求之56萬7053元，合
    併為116萬7053元本息請求），亦無理由，應予駁回。本件
    事證已臻明確，兩造其餘攻擊防禦方法及舉證，核與本件判
    決結果不生影響，無庸逐一論列，併此敘明。
據上論結：本件甲○○、乙○○、南旗公司、丙○○之上訴為無
理由，乙○○追加之訴為無理由，依民事訴訟法第四百四十九條
第一項、第七十八條，判決如主文。
中    華    民    國    97    年    10    月    29    日
                  民事第一庭    審判長法  官  吳火川
                                      法  官  陳繼先
                                      法  官  饒鴻鵬
以上正本係照原本作成。
上訴人甲○○、乙○○得上訴。
上訴人南旗公司、丙○○不得上訴。
如對本判決上訴，須於收受判決送達後20日內向本院提出上訴書
狀，其未表明上訴理由者，應於提出上訴後20日內向本院提出上
訴理由書（須按他造人數附具繕本）。
上訴時應提出委任律師為訴訟代理人之委任狀。具有民事訴訟法
第466條之1第1項但書或第2項之情形為訴訟代理人者，另應附具
律師及格證書及釋明委任人與受任人有該條項所定關係之釋明文
書影本。
                                      書記官  林明冬
中    華    民    國    97    年    10    月    30    日
                                                      Ａ


司法院資訊處製作；財團法人民間司法改革基金會備份。
